【裁判字號】    98,上易,7
【裁判日期】    980402
【裁判案由】    傷害
【裁判全文】
臺灣高等法院刑事判決                   98年度上易字第7號
上  訴  人
即  被  告  甲○○
輔  佐  人  乙○○
上列上訴人即被告因傷害案件，不服臺灣宜蘭地方法院97年度易
字第470 號，中華民國97年11月4 日第一審判決（起訴案號：臺
灣宜蘭地方法院檢察署97年度偵字第2361號），提起上訴，本院
判決如下：
    主  文
原判決關於甲○○部分撤銷。
甲○○傷害人之身體，免刑。
    事  實
一、甲○○為出生即為瘖啞之人，且未曾接受正規啟聰特殊教育
    ，與丁○○為同居住在宜蘭縣蘇澳鎮○○路附近之鄰居。適
    於民國（下同）97年6月2日上午5時51分24秒許，丁○○手
    持相機，在位於宜蘭縣蘇澳鎮○○路13號住處前拍照，其為
    阻止丁○○對其拍攝照片，並查看丁○○相機拍攝之內容，
    遭丁○○拒絕，雙方遂起爭執，其間其竟基於傷害之犯意，
    揮拳毆打丁○○之頭部，丁○○之先生丙○○（已經原審判
    處拘役50日確定）見狀，即上前介入拉扯中之二人，欲將2
    人隔開。詎甲○○仍抓住丁○○不願鬆手，丁○○則用力向
    後施力以求掙脫，嗣丙○○以身體介入隔離2人後，甲○○
    驟然鬆手，肇致丁○○向後跌倒在地，倒臥於丙○○雙腳之
    間，因而受有背部第十二胸椎壓迫性骨折之傷害。
二、案經被害人丁○○訴由宜蘭縣政府警察局蘇澳分局報請臺灣
    宜蘭地方法院檢察署檢察官偵查起訴。
    理  由
壹、程序事項：
    按被告以外之人於審判外之言詞陳述，除法律別有規定外，
    不得作為證據，刑事訴訟法第159 條第1 項定有明文。惟按
    被告以外之人於檢察事務官、司法警察官或司法警察調查中
    所為之陳述，與審判中不符時，其先前之陳述具有較可信之
    特別情況，且為證明犯罪事實存否所必要者，得為證據。經
    查，關於丙○○、丁○○、黃冠豪等人於警詢之陳述，本院
    經核具有較可信之特別情況，且為證明犯罪事實存否所必要
    之情形者，自得為證據。至後開卷附病歷資料、診斷證明書
    ，係從事業務之人於業務上或通常業務過程所須製作之紀錄
    文書、證明文書，查無顯有不可信之情況，依據刑事訴訟法
    第159條之4第2款之規定，亦得為證據。再者卷附錄音光碟
    及翻拍照片，被告並未表示爭執，依據刑事訴訟法第159 條
    之5第1項之規定，應有證據能力。而檢察官所製作之勘驗筆
    錄，屬於公務員職務上製作之紀錄文書，並無顯有不可信之
    情況，依據刑事訴訟法第159條之4第1款之規定，當得為證
    據。
貳、實體事項：
一、訊據上訴人即被告甲○○固坦承有出拳揮打告訴人丁○○頭
    部之事實不諱，惟辯稱：其長期遭受告訴人丁○○騷擾欺凌
    ，該日發現丁○○無端朝其照相，遂上前理論，並要求查看
    底片遭拒，並先被告訴人丁○○出手毆打，其方出拳反擊，
    於要繼續揮拳之際，即遭告訴人丁○○之夫丙○○出面阻止
    ，丙○○將其雙手抓住，此際丁○○因重心不穩自行跌倒在
    丙○○雙腿之間，其並無出手推倒丁○○，丁○○所受之背
    部第十二胸椎壓迫性骨折之傷害，並非其所造成，丁○○既
    經檢察官為不起訴處分，比照同一基礎，其應受無罪之判決
    ，方符公平原則云云。
二、惟查：
  (一)證人丁○○於原審詰問時證稱：當時伊和甲○○互推，丙○○要拉開甲○○，但甲○○不放開伊，甲○○打伊頭部，把
    伊推倒云云；又稱：丙○○要拉開伊和甲○○，甲○○又壓
    過來打伊，伊只記得丙○○要拉開伊和甲○○，但如何拉開
    伊不記得了云云；再稱：甲○○過來一手拉伊頭髮，一手打
    伊，並一直拖伊，後來就推伊，推那裡伊忘記了，好像是右
    手拉伊頭髮，左手打伊云云（原審卷第51-52 頁）。綜觀丁○○上開證述內容，雖稍有差異，但殆因時日久遠不復記憶
    清楚所致，然伊均指陳係被告有拉扯伊頭髮，於丙○○介入
    拉開時，伊因而倒地受傷肇致背部胸椎骨折之傷害。
  (二)又證人丙○○於原審詰問時亦詳證稱：當時伊左手拿玉蘭花
    ，以右手去推開甲○○，是伸手要隔開2 人，但因為甲○○
    抓住伊太太的頭髮不放，伊手無法隔開才整個身體介入，雖
    然伊警詢時陳述是將2 人拉開，但監視畫面顯示伊是先用右
    手要去推開甲○○，再以身體介入，沒有將2 人拉開，甲○○一直拉著丁○○的頭髮，丁○○自然向後退，伊介入後，
    甲○○一放手，丁○○就跌倒了，因為甲○○捉著丁○○一
    直打，若伊不介入，不知道會打到何時，甲○○放手後右手
    有撥到丁○○頭部，丁○○就向後跌坐，造成背部胸椎受傷
    等語（原審卷第53頁以下）。核觀丙○○上開證詞，亦直指
    被告有拉扯告訴人之頭髮不放，因其介入架開，被告突然一
    鬆手，告訴人因而往後跌倒受有傷害。
  (三)另參以卷附臺灣宜蘭地方法院檢察署檢察官勘驗筆錄及監視
    翻拍畫面顯示，丙○○於51分25秒初次介入時，確僅以右手
    介入丁○○與被告甲○○中間，再以背向甲○○、面向丁○○之方向整個身體介入欲隔開2 人，因無法完全隔開，於26
    秒、27秒之際始再轉身面向甲○○，此時仍無法隔開，約於
    28秒、29秒之際丁○○倒地後，丙○○即於30秒許接連出拳
    毆打甲○○（偵卷第72-81 頁、第37、87頁），是證人丙○○前述：係先以右手隔開2 人，再以身體介入，並非將2 人
    拉開等情應屬實在，且丙○○於25秒介入後迄至28、29秒許
    丁○○倒地後始隔開2 人，可見被告甲○○與丁○○間確持
    續呈拉扯之狀態；又證人丙○○轉身面向被告甲○○時，丁○○尚未跌倒，顯見丁○○事後跌倒並非證人丙○○轉身所
    致，再者，證人丙○○既係為協助妻子丁○○脫離紛爭，衡
    情亦無為隔開丁○○、被告甲○○或為取得毆打甲○○之空
    間而用力推開丁○○之理，丁○○跌倒受傷等情應非證人丙○○所致。是證人丙○○前稱：係被告甲○○抓住丁○○不
    放，伊介入後甲○○驟然放手導致丁○○跌倒等語應堪採信
    。
  (四)又依臺灣宜蘭地方法院檢察署檢察官勘驗筆錄所示，被告甲○○與丁○○2 人於是日上午5 時51分14秒開始相互拉扯，
    24秒開始被告甲○○先以右拳由右至左毆打丁○○臉部，再
    以左拳由左至右毆打丁○○臉部，又立即以右拳由右至左毆
    打丁○○頭部，迄至25秒，丙○○始上前介入（偵卷第86-8
    7頁），依被告甲○○出拳之連續及丁○○未有反擊舉措之
    情勢，丁○○已有無力還擊或防禦之情形，此時證人丙○○
    即時介入，丁○○見與己有親誼關係之人介入幫忙，自身又
    接連遭人毆打，無力防禦或還擊，衡情應無繼續與甲○○糾
    纏之可能性及必要性；然證人丙○○仍未能即時隔開2人，
    足證被告甲○○確持續抓住丁○○，益徵證人丙○○前開證
    述與事理尚屬相符。綜上，縱告訴人所受之傷勢並非被告揮
    拳所致，但被告甲○○基於傷害之犯意，於接連出手毆打丁○○之頭部、臉部之餘，進而與丁○○發生拉扯，即便丙○○介入猶未放手，相互拉扯中肇致丁○○因急於掙脫重心不
    穩倒地受有傷害，難謂被告甲○○之行為對事故之發生全然
    無關。從而，其辯稱：診斷證明書並未記載告訴人臉部或頭
    部受傷，其背部骨折之傷勢，被告無庸負責云云，顯屬無據
    。此外，復有丁○○之建生醫院及羅東聖母醫院所出具之診
    斷證明書2紙在卷可稽（警卷第13-14頁）。
  (五)綜上，被告甲○○之傷害犯行足堪認定，應依法論科。
三、核被告甲○○所為，係犯刑法第277 條第1 項之普通傷害罪
    。又查被告為瘖啞之人，此有殘障手冊影本在卷可稽，得依
    刑法第20條之規定減輕其刑。再查被告出生即既瘖且啞，並
    未曾接受正規啟聰特殊教育等情，業據其女即輔佐人乙○○
    供述在卷，因其生理殘障情狀，必將影響其心理之健全正常
    之發展，且未曾接受特殊教育，其智商及情緒本稍遜於常人
    ，加以因肢體殘障之自卑心態，造成極度之自我防衛。與告
    訴人本即長期相處不睦，自認無端遭告訴人拍照，一時怒氣
    中燒，無法自抑，加以因與告訴人無法以言語溝通，嫌隙加
    劇，因而一發不可收拾，釀成雙方兩敗俱傷之窘境，本院認
    本件其犯罪情節輕微，依其犯罪之情狀顯可憫恕，認科以最
    低度刑仍嫌過重，且依據刑法第59條酌減其刑後，仍嫌過重
    。
四、原審對於被告予以論罪科刑，固非無見。但因未具體詳細衡
    酌被告之身心狀況，以及於本件衝突中所受之刺激等情，因
    而未引用刑法第20條、第59條、第61條第1 款前段等規定，
    為有利於被告之處遇，實有欠妥適。綜上，被告上訴否認犯
    罪，雖不足採；但原審判決既有上開可議之處，仍屬無可維
    持，應由本院予以撤銷改判。本院衡酌被告素無犯罪紀錄，
    為身心殘障之瘖啞人，未曾經啟蒙教育，智慮薄弱，本應賦
    予較多之同情，彌補天生之缺憾，加以其本件犯罪情節輕微
    ，依其犯罪之情狀顯可憫恕，認科以最低度刑仍嫌過重，且
    依據刑法第59條酌減其刑後，仍嫌過重，詳如前述，爰依法
    宣告免除其刑，以示憫恤，並昭衡平。
五、據上論斷，應依刑事訴訟法第369 條第1 項前段、第364 條
    、第299 條第1 項前段，刑法第277 條第1 項、第20條、第
    59條、第61條第1 款前段，刑法施行法第1 條之1 第1 項，
    判決如主文。
本案經檢察官周志榮到庭執行職務。
中    華    民    國    98    年    4     月    2    日
            刑事第九庭審判長法  官  陳貽男
                            法  官  何信慶
                            法  官  周盈文
以上正本證明與原本無異。
不得上訴。
                            書記官  余姿慧
中    華    民    國    98    年    4     月    2    日
附錄：本案論罪科刑法條全文
中華民國刑法第277條第1項
傷害人之身體或健康者，處三年以下有期徒刑、拘役或一千元以
下罰金。


司法院資訊處製作；財團法人民間司法改革基金會備份。
